臺灣高等法院臺中分院刑事判決　　　　 96年度上訴字第148號
上　訴　人
即　被　告　庚○○
　　　　　　丙○○　51歲民.
上二人共同
選任辯護人　沈朝江律師
上列上訴人因搶奪案件，不服臺灣南投地方法院95年度訴字第73
8號中華民國95年12月7日第一審判決（起訴案號：臺灣南投地方
法院檢察署95年度偵續字第13號、95年度偵字第3940號），提起
上訴，本院判決如下：
    主  文
原判決撤銷。
庚○○、丙○○均無罪。
    理  由
一、公訴意旨略以：被告庚○○與丙○○係夫妻，被告丙○○與
    告訴人丁○○因被告庚○○婚姻仲介問題已有怨隙，民國94
    年12月13日上午8時40分許，3人適在南投縣南投市○○○路
    36號之臺灣產健股份有限公司（下稱產健公司）南投營業所
    前意外碰面，因先前之婚姻仲介問題而發生口角， 3人進而
    發生扭打，致告訴人受有頭枕部紅腫之傷害，被告丙○○受
    有臉部挫傷之傷害，被告庚○○之眼鏡因扭打中毀損而不堪
    使用（彼此之傷害與毀損部分業已為不起訴處分確定），另
    於扭打之際，告訴人所有裝證件、鑰匙及現金新臺幣（下同
    )2萬餘元之皮包不慎遺落於現場，告訴人離開互毆現場時未
    及發現，而由甲○○○拾獲，並交由產健公司職員己○○保
    管，欲待告訴人返回領取，詎被告丙○○及庚○○發現後，
    雖知該皮包為告訴人所有，竟基於意圖為自己不法所有之犯
    意聯絡，由被告丙○○向己○○表示告訴人須賠償所打壞之
    眼鏡等損害後，便直接搶奪該皮包，被告丙○○本欲當場打
    開檢視皮包內所裝之物，但經被告庚○○輕碰示意阻止，兩
    人旋即離開。嗣告訴人發現皮包遺失後，即向南投縣政府警
    察局中興分局府西派出所報案，員警吳文平自該日上午11時
    許，即以電話聯絡被告庚○○速將該只皮包送至警局，但被
    告庚○○夫婦卻拖延至該日下午 4時許，始將皮包送警處理
    ，經在府西派出所內等候之告訴人當場清點，僅餘證件、鑰
    匙，現金 2萬元並未歸還，因認被告丙○○、庚○○所為，
    係共犯刑法第325條第1項之搶奪罪嫌。並以：(一)被告兩人搶
    奪皮包之犯罪事實，業據證人甲○○○、己○○於偵查中結
    證屬實；(二)告訴人於 94年12月13日上午7時許，至戊○○住
    處商借2萬元，由戊○○即交付告訴人 20張之千元鈔券，並
    親眼見到告訴人將鈔券放入皮包內等情，亦據證人戊○○於
    偵查中證述在卷；(三)被告丙○○、庚○○將皮包交還告訴人
    清點財物時，告訴人迅即表示該只皮包內之現金 2萬元已經
    遺失，亦經證人即員警吳文平證述屬實等節，為其論據。
二、按犯罪事實應依證據認定之，無證據不得認定犯罪事實：又
    不能證明被告犯罪者，應諭知無罪之判決，刑事訴訟法第15
    4條第2項、第301條第1項定有明文。訊據被告兩人均堅決否
    認有何上開犯行，均辯稱：案發當日被告兩人與告訴人在產
    健公司南投營業所前發生口角扭打，在扭打過程中，被告庚○○的眼鏡因而掉落毀損，被告丙○○的眼鏡亦因而掉落，
    嗣經在場之人告知被告丙○○其眼鏡係遭告訴人取走，被告
    庚○○即告知被告丙○○待會兒再到告訴人家取回眼鏡，此
    時己○○則要求被告丙○○順道將其所保管之告訴人皮包交
    還告訴人，而主動將該只皮包交予被告丙○○；案發當天發
    生扭打後，被告兩人先前往醫院驗傷，之後返家接到派出所
    來電，被告庚○○表示該只皮包係己○○託交告訴人，俟午
    飯後稍事休息即前往派出所交還該只皮包；該只皮包之長、
    寬僅 1張身份證大小，焉能容納證件、鑰匙及20餘張紙鈔後
    ，外觀仍未見鼓脹，且告訴人於偵查之初未能清楚交代該只
    皮包內現金之用途，之後雖供述其用途，惟前後供述翻異，
    況依告訴人之家境，實無須再向友人戊○○借款 2萬元，告
    訴人指摘該皮包內有放置 2萬元，顯不實在；被告兩人雖有
    在上開時、地與告訴人發生扭打，被告丙○○並取得上開皮
    包，但該皮包係己○○主動交給被告丙○○，並非搶奪，且
    該皮包內只有證件、鑰匙，並無現金2萬元等語。
三、經查：
  (一)案發當天，被告兩人與告訴人在產健公司南投營業所發生爭
    吵，及被告丙○○取得告訴人皮包之經過，業據證人甲○○○於偵查及本院審理時具結證稱：伊於 94年12月13日上午8
    時許，在產健公司南投營業所排隊買產品，有看到被告兩人
    與告訴人爭吵、打架，渠等打完架後，告訴人先離開，告訴
    人的皮包掉在伊旁邊，剛好店員己○○走出來，伊就將該只
    皮包撿起來交己○○，並說如果有人來領，再還給那個人，
    己○○收下該只皮包後，被告丙○○走過來直接從己○○手
    上拿走該只皮包，伊問被告丙○○該只皮包是否她的，她沒
    有回答就直接拿走該只皮包，當時被告庚○○站在被告丙○○旁邊，被告丙○○有動作想打開該只皮包，被告庚○○就
    撞她一下，被告丙○○就收起來等語（見偵續字第13號卷第
    21、22、44頁，本院卷第76頁）；證人己○○於偵查及本院
    審理時具結證稱：於 94年12月13日上午8時許，在產健公司
    南投營業所外面，甲○○○喊說有人打架，伊出去看，看到
    告訴人跑走，被告丙○○還在現場，甲○○○就在店門口撿
    起一個皮包交給伊，叫伊拿進店裡面放，並說或許跑走的那
    位婦女等一下會回來拿，伊收下該只皮包輕輕握在手上時，
    被告丙○○就問伊，皮包是否係跟她打架的那位婦女的，伊
    說是，被告丙○○就說那位婦女打壞她的眼鏡，要賠她，沒
    有經過伊同意，就直接從伊手上將皮包拿走，當時伊拿到該
    皮包還沒有走到櫃檯，約不到 1分鐘，就被拿走了等語（見
    偵續字第13號卷第38、39、44、45頁，本院卷第75、76頁）
    。依證人甲○○○、己○○上開所證，自己○○手上取走告
    訴人的皮包者係被告丙○○，而非被告庚○○，且依甲○○○、己○○上開所證，己○○剛拿到該皮包時，被告丙○○
    旋即趨前詢問己○○，上開兩位證人亦未見到被告庚○○、
    丙○○有何事先謀議，再推由被告丙○○取走該皮包。雖依
    甲○○○上開所證：伊問被告丙○○該只皮包是否她的，她
    沒有回答就直接拿走該只皮包，當時被告庚○○站在被告丙○○旁邊，被告丙○○有動作想打開該只皮包，被告庚○○
    就撞她一下，被告丙○○就收起來等語，被告庚○○縱有當
    場阻止被告丙○○打開皮包，亦係在被告丙○○取得該皮包
    後之行為，自不能因被告庚○○事後有此行為，即推論被告
    庚○○、丙○○就拿取皮包之行為，已有事先之謀議。此外
    檢察官又未舉出其他積極之證據，且本院亦查無其他證據足
    以證明被告庚○○就被告丙○○拿取該只皮包之行為，有何
    事先謀議或事中參與之行為，被告庚○○就被告丙○○之上
    開行為自無庸負何刑事上之責任。
  (二)又刑法上之搶奪罪，係以意圖為自己或第三人不法之所有為
    構成要件之一。此種據為所有之意思，必須於搶奪時即已存
    在，苟當時並無據為所有之意，迨其後因他項原因拒不交還
    ，仍與該罪之意思條件不符，即不得遽以搶奪論，最高法院
    20年上字第1228號判例可資參照。查，被告兩人與告訴人確
    有在上開時、地，發生吵架，被告丙○○因而受有臉部挫傷
    之傷害（起訴書及原審判決書均誤載被告丙○○受有頭枕部
    紅腫之傷害），其眼鏡亦因而掉落等情，業據被告兩人供述
    在卷，並有被告丙○○之診斷證明書在卷可憑（見警卷第15
    頁），而被告丙○○自己○○手上拿走告訴人皮包的原因，
    據己○○上開所證，及證人吳文平於偵查中所證：當時伊直
    接到被告庚○○家中，請被告兩人到派出所說明案情，被告
    兩人說告訴人將被告丙○○的眼鏡拿走且弄壞，所以才拿走
    告訴的皮包等語（見偵續字第13號卷第58頁），足見被告丙○○取走告訴人之該只皮包，主觀上應係為保障自己對告訴
    人請求賠償眼鏡受損之權利。再依證人己○○於本院所證：
    被告丙○○說告訴人打壞她的眼鏡，要賠她，就很自然從伊
    的手上拿走皮包，動作沒有大力，也沒有很快等語（見本院
    卷第76頁），足徵被告丙○○當時亦無趁己○○不及防備之
    際搶走該皮包之主觀犯意，否則被告丙○○若有搶奪財物之
    犯意，應係迅速出手搶得該皮包，以排除己○○之反制。另
    參以證人甲○○○上開所證：被告丙○○拿到皮包後，有動
    作想打開該只皮包，被告庚○○就撞她一下，被告丙○○就
    收起來等語，益徵被告丙○○並無搶奪之犯意，若被告丙○○確欲搶奪財物，於搶得該皮包後，應係迅速離開現場後，
    再檢視贓物，豈有閒暇逗留在現場先行查看搶得何物之理。
    是被告丙○○雖有自己○○的手上拿取告訴人之皮包，但主
    觀上並無不法所有之意思，且本案又查無其他積極證據足以
    證明被告丙○○確有不法所有之意圖，揆諸上開說明，被告
    丙○○之行為亦不構成搶奪罪。
  (三)被告丙○○取得告訴人皮包之時，既無不法所有之搶奪犯行
    ，至於被告兩人事後打開告訴人之皮包，該皮包內有無 2萬
    元，被告兩人事後有無將該 2萬元據為己有，即與本案無涉
    ，核屬渠等間之民事糾紛，本院自無調查之必要，是被告兩
    人聲請傳訊證人戊○○，及調查告訴人及其夫高峰之銀行存
    款帳戶，以明其存款金額於案發當天有無超過 2萬元，並請
    告訴人提出其存款簿及說明於何時返還 2萬元予戊○○等節
    ，核無必要，附此敘明。
  (四)按被告以外之人於偵查中向檢察官所為之陳述，除顯有不可
    信之情況者外，得為證據。是否「顯有不可信之情況」，係
    由法院依該偵查中陳述之外部情況以為判斷。查證人甲○○○、己○○及吳文平於偵訊中，業經檢察官諭知證人具結之
    義務及偽證之處罰並命朗讀結文具結後，以證人之身分完整
    、連續陳述其事件之經過，檢察官就上開偵查訊問之實施，
    並無任何違反相關規定之瑕疵，被告及其選任辯護人亦未爭
    執渠等偵訊中所為之證詞並無證據能力，上開證人於偵訊時
    之證詞並無「顯有不可信之情況」，應認具有證據能力，併
    此敘明。
三、原審疏未審究上情，而論處被告兩人搶奪之罪行，即有未洽
    ，被告兩人上訴意旨指摘原判決不當，為有理由，自應由本
    院將原判決撤銷改判，另諭知被告兩人均無罪。
據上論結，應依刑事訴訟法第369條第1項前段、第364條、第301
條第1項，判決如主文。
本案經檢察官乙○○到庭執行職務。
中　　華　　民　　國　　96　　年　　5 　　月　　17　　日
            刑事第十庭    審判長法　官　林　照　明
                                法　官　李　平　勳
                                法　官　蔡  名  曜
上列正本證明與原本無異。
如不服本判決應於收受送達後十日內向本院提出上訴書狀，其未
敘述上訴之理由者並得於提起上訴後十日內向本院補提理由書（
均須按他造當事人之人數附繕本）。
                                書記官　劉　恒  宏
中　　華　　民　　國　　96　　年　　5　　 月　　22　  日
